【裁判字號】    95,抗,258
【裁判日期】    950727
【裁判案由】    聲請押
【裁判全文】
臺灣高等法院臺南分院刑事裁定           95年度抗字第258號
抗  告  人
即  被  告  甲○○
上列抗告人即被告因違反貪污治罪條例案件，不服臺灣雲林地方
法院中華民國95年7月6日裁定（95年度聲羈更字第3號），提起
抗告，本院裁定如下：
    主  文
抗告駁回。
    理  由
一、抗告意旨略以：
(一)按檢察官向法院聲請羈押被告時，法院應即訊問被告，其訊
    問程序，應適用刑事訴訟法總則篇「被告之訊問」章之規定
    ，即除應踐行一般告知之義務外，尚應告知有關檢察官聲請
    羈押之理由及所附證據，以使被告及辯護人能當場為充分而
    有效之抗辯、防禦。此不但刑事訴訟法定有明文，學者亦持
    相同見解。原審於民國（下同）95年7月6日開庭審查檢察官
    聲請羈押被告時，未告知有關書證內容、所謂可能勾串之共
    犯、證人及待證事實，使被告及辯護人對書證、共犯與證人
    之是否存在及與待證事項之關聯性全無答辯之機會，即裁定
    羈押，已嚴重妨害被告之防禦權及辯護人辯護權限，倘認上
    開情形可容許，則庭前應知三項權利中之「得選任辯護人」
    及「調查有利之證據」將失其意義，且屬訛民之舉。
(二)檢察官所舉證據資料固可認黃玉猜涉有政府採購法借牌圍標
    之事實，然是否足認抗告人涉有洩漏相關工程之設計、發包
    等資料、收取回扣之嫌疑，且達重大程度，則頗有疑問。更
    何況抗告人如要收取回扣，理應找人頭帳戶出入款項，藉以
    避嫌，且抗告人身為鄉長，對此應有所警覺，正因抗告人帳
    戶係前妻用作向黃玉猜借款入帳之用，遂敢公然為之，然檢
    察官僅以上開事由即合理懷疑抗告人涉犯經辦工程收取回扣
    ，則有疑義，又如檢察官質疑聯吉、環陽等公司之決標過程
    舞弊屬實，何以均無廠商提出異議？再如抗告人參與弊案，
    則黃玉猜應該無須借牌圍標，其借牌圍標反而更可證明抗告
    人確無涉犯其中。故本件抗告人犯罪嫌疑尚非重大，准予羈
    押顯有違誤。
(三)檢察官另以黃玉猜畏罪潛逃，而認抗告人有串供之虞，惟就
    檢察官提出相關證據資料研判，相關物證均已扣案，且犯罪
    嫌疑人均已製作筆錄，此部分應無湮滅、偽造、變造證據或
    勾串共犯或證人之虞。且偵查中決定羈押被告，除須審查犯
    罪嫌疑是否重大、有無羈押之法定原因之外，尚須有羈押之
    必要。查抗告人為現任鄉長，諸多鄉務亟待推行，有固定之
    住居所，沒有逃亡之虞，羈押後對於抗告本身之人格發展及
    鄉務推展均有重大影響，而涉案物證均已扣案，其他犯罪嫌
    疑人均分別制有筆錄在卷，對於追訴、審判之程序進行應無
    妨礙，僅以黃玉猜未到案即逕認有勾串之可能尚屬率斷，故
    本案不具羈押之必要性，爰提起抗告，請求撤銷原裁定，更
    為適當裁定云云。
二、原裁定意旨略以：檢察官聲請對被告甲○○羈押，認為被告
    涉犯貪污治罪條例第4條第1項第3款經辦公共工程收取回扣
    ，雖被告甲○○矢口否認犯行，但此部分有檢察官提出之各
    項書面資料可以佐證（基於偵查不公開原則，在此不詳述各
    項書面資料名稱），確實足使法院懷疑其犯罪嫌疑重大，且
    上開罪名是屬最輕本刑為5年以上有期徒刑之罪，若經判決
    有罪確定，刑度必甚重，又檢察官認為本件係被告甲○○與
    黃玉猜及他人共犯，而黃玉猜於95年5月4日經檢察官傳訊拘
    提均未到，且尚有其他共犯及證人仍待傳訊，此部分共犯及
    證人也非不可特定，因此認為本件被告甲○○既然犯罪嫌疑
    重大，所犯又為死刑、無期徒刑或最輕本刑為5年以上有期
    之罪，且有事實足認為有勾串共犯或證人之虞，認為有羈押
    之原因與必要，非予羈押顯難進行追訴、審判或執行，應自
    95年7月6日起執行羈押，並禁止接見、通信等語。
三、按被告經法官訊問後，認為犯罪嫌疑重大，而有事實足認有
    勾串共犯或證人之虞；或所犯為最輕本刑為五年以上有期徒
    刑之罪，非予羈押，顯難進行追訴、審判或執行者，得羈押
    之，刑事訴訟法第101條第1項第2款、第3款分別定有明文。
    而在偵查階段聲請羈押，與審判階段無涉，是其是否合於羈
    押要件，與審判階段嚴格證明之證據要求標準本有不同，檢
    察官對被告犯罪嫌疑是否重大、有無勾串共犯、證人或湮滅
    、隱匿證據之虞，只要向法院釋明，使法院達於相信有串證
    的高度可能性即為已足，而非無可懷疑的確有串證事實，即
    羈押審查並非犯罪事實能否證明的判斷，不需適用嚴格證明
    的程度。
四、本件抗告人即被告甲○○因貪污治罪條例案件，經原審法院
    訊問後，認抗告人有刑事訴訟法第101第1項第2款之情形而
    有羈押之必要，因而裁定自95年7月6日起羈押。抗告意旨固
    以：「原審未告知有關檢察官聲請羈押之理由及所附證據，
    即裁定羈押，已嚴重妨害被告之防禦權及辯護人辯護權限」
    、「檢察官所舉證據資料尚不認抗告人犯罪嫌疑重大，准予
    羈押顯有違誤」、「黃玉猜雖畏罪潛逃，惟相關物證均已扣
    案，且犯罪嫌疑人均已製作筆錄，此部分應無湮滅、偽造、
    變造證據或勾串共犯或證人之虞」、及「抗告人為現任鄉長
    ，諸多鄉務亟待推行，無逃亡之虞，故本案不具羈押之必要
    性」云云置辯；惟查：
(一)經查閱原審95年7月6日訊問筆錄，可知原審法官於審理之初
    ，即「請檢察官說明聲請羈押理由及事實」，檢察官亦當庭
    就此詳予說明，原審法官復問被告：「對於聲請羈押之犯罪
    事實、理由、法條是否清楚？」被告答以：「清楚。」（當
    時除被告外，尚有選任辯護人蔡金保律師在場，參原審95年
    7月6日訊問筆錄第1至2頁。）至抗告意旨所謂「原審未告知
    有關檢察官聲請羈押之理由及所附證據」云云，乃因選任辯
    護人蕭敦仁律師係嗣後入庭（參原審95年7月6日訊問筆錄第
    3頁），故未及聽聞原審法官為上開之告知，而有誤會所致
    。
(二)依前揭三、之說明，可認本件檢察官所提出之聯吉營造公司
    存摺、空白取款條、環陽公司施作公共工程之相關資料及黃
    玉猜施作工程之剩餘土石方對帳單等資料，應足證明黃玉猜
    有向前述公司借牌標工程，而未實際施作之事實。又查，檢
    察官復提出黃玉猜之子李宗晟之匯款單、大媳婦林寧君之匯
    款單等資料及甲○○合作金庫北港分行往來明細，以證明抗
    告人有透露該鄉工程設計、發包等投標訊息予黃玉猜，並收
    取回扣等情，則依檢察官所提之上開事證，足使法院懷疑其
    犯罪嫌疑重大。
(三)復查，本件事出黃玉猜借牌圍標水林鄉公所工程，而按上開
    檢察官所提事證可懷疑係由抗告人透露該鄉工程設計、發包
    等投標訊息予黃玉猜，並收取回扣等犯罪事實，均有待追查
    相關證人以釐清，而黃玉猜係屬本案共犯，其利害相關，且
    黃玉猜現又已逃匿，其等自有串證之可能。
(四)至抗告人固為現任鄉長，或有諸多鄉務亟待推行；惟按地方
    制度法第78條1項第3款及第82條第2項規定，鄉長依刑事訴
    訟程序被羈押者，可由縣政府依法派員代理，故抗告人為現
    任鄉長並非羈押審查之要件，亦難藉稱其無羈押之必要。
(五)綜上所述，本院經核原裁定認事用法，俱無不合，抗告人以
    前揭辯詞，指摘原裁定不當，為無理由，應予駁回。
五、據上論結，應依刑事訴訟法第412條，裁定如主文。
中    華    民    國    95    年    7     月    27    日
                  刑事第三庭    審判長法  官  陳義仲
                                      法  官  陳顯榮
                                      法  官  宋明蒼
以上正本證明與原本無異。
不得再抗告。
                                      書記官  尤乃玉
中    華    民    國    95    年    7     月    28    日


司法院資訊處製作；財團法人民間司法改革基金會備份。
